【裁判字號】    99,上易,61
【裁判日期】    990713
【裁判案由】    土地所有權移轉登記
【裁判全文】
臺灣高等法院臺南分院民事判決    99年度上易字第61號
上  訴  人  乙 ○ ○
訴訟代理人  羅 豐 胤  律師
            甲 ○ ○
被 上 訴人  丙○○○
訴訟代理人  陳 佳 瑤  律師
            鄭 佑 祥  律師
上列當事人間請求土地所有權移轉登記事件，上訴人對於中華民
國99年1月29日臺灣雲林地方法院第一審判決（98年度訴字第518
號）提起上訴，本院於99年6月29日言詞辯論終結，判決如下：
    主  文
原判決廢棄。
被上訴人應將坐落雲林縣口湖鄉○○段282地號、面積壹零參貳
平方公尺，應有部分壹萬分之貳捌捌土地辦理所有權移轉登記予
上訴人。
第一、二審訴訟費用，均由被上訴人負擔。
    事  實
甲、上訴人方面：
一、聲明：(一)原判決廢棄。(二)被上訴人應將坐落雲林縣口湖鄉○
    ○段282號、地目建、面積1032平方公尺、應有部分1萬分之
    288土地移轉所有權登記予上訴人。(三)第一、二審訴訟費用
    由被上訴人負擔。
二、陳述：除與原判決記載相同者，茲引用之外，補稱略以：
  (一)上訴人與被上訴人及其配偶辛○○曾於民國（下同）92年7
    月29日，在雲林縣口湖鄉○○村○○路79巷1-1號「丁○○
    代書事務所」，對於46年間訴外人蔡桂參出售雲林縣口湖鄉
    ○○段282號土地大約9坪一事協議，同意待測量個人坪數之
    後再辦理登記，並由辛○○代理被上訴人簽署「不動產土地
    買賣預約契約書」，被上訴人並親自按指印於其上。嗣後，
    因增值稅補償之問題，被上訴人及辛○○復於同年8月11日
    簽署「不動產土地補償增值稅契約書」，被上訴人亦親自按
    蓋指印於其上，約定於同年8月31日移轉登記系爭不動產應
    有部分予上訴人，上訴人則需補償新台幣（下同）10萬元增
    值稅，足見上開協定確經兩造意思合致無訛，嗣於98年7月
    至雲林縣口湖鄉調解委員會商談，被上訴人及辛○○、蔡國
    珍亦均承認被上訴人確有授權辛○○簽署該二份契約書之事
    ，此有上訴人、甲○○與調解委員會人員之對話錄音可證。
  (二)再由該「不動產買賣預約契約書」內容載明「價款全部：民
    國46年時以新台幣參仟元正購買」等語，而當日所協商、討
    論者，亦為蔡桂參所負之移轉土地義務一事，足證被上訴人
    簽署上開二份契約書，雖名為「不動產土地買賣預約契約書
    」，然此係因權宜借用代書事務所既有之制式契約所致，其
    真意實為承擔蔡桂參應履行之土地應有部分移轉登記之義務
    ，具有和解契約之性質，且契約之性質應以當事人所欲發生
    債之關係內容之意思表示判斷，不因其名稱為何而有影響。
    因此，上開二份契約書實為被上訴人就蔡桂參之移轉系爭土
    地所有權登記債務所為之承擔契約。
  (三)又兩造就土地移轉登記履行日期既已另為明確之約定，此為
    新的合意條款，自無受上訴人與蔡桂參間買賣關係之拘束，
    亦應自該二份契約簽署日92年7月29日、同年8月11日起算時
    效，故本件請求權時效並未消滅，況上開二份契約書為被上
    訴人所承諾，自不得以不知時效或主張時效抗辯為由，拒絕
    履行。
  (四)上訴人於原審之陳述及主張，均一再提及系爭二份契約書確
    實為被上訴人所承諾、同意，僅因上訴人法學素養不足，未
    能精確表明契約性質，原審法院亦未即時為法律上之闡明及
    舉證責任之分配，致使上訴人無法充分舉證以維權益。因此
    ，上訴人既於原審早已提出該二份契約書，並據以請求土地
    移轉登記，僅就契約書之法律性質無法精確陳述，而於上訴
    時更為補充，顯非提出新攻擊防禦方法，至多僅係對於在第
    一審已提出之攻擊或防禦方法為補充而已，依民事訴訟法第
    447條第1項第3款規定，堪認合法有據。
三、證據：除援用原審提出者外，補提最高法院判例二則、不動
    產買賣預定契約書、不動產土地補償增值稅契約書、調解筆
    錄、錄音暨譯文二份、便簽為證；並聲請傳訊證人丁○○、
    辛○○、丙○○○、己○○、庚○○、甲○○、戊○○到庭
    。
乙、被上訴人方面：
一、聲明：(一)上訴駁回。(二)第二審訴訟費用由上訴人負擔。
二、陳述：除與原判決記載相同者，茲引用之外，補稱略以：
  (一)上訴人於原審法院主張：上訴人與被上訴人間有買賣關係存
    在，依買賣契約之法律關係向被上訴人請求移轉登記土地所
    有權，惟上訴後卻另提出：兩造間係就訴外人蔡桂參之移轉
    系爭土地所有權移轉登記債務之債務承擔契約。核與其原審
    主張之攻擊防禦方法不同一，且未釋明有民事訴訟法第447
    條第1項但書之情形，被上訴人依民事訴訟法第197條第1項
    之規定，行使責問權，鈞院應駁回上訴人所提出之新攻擊或
    防禦方法。
  (二)上訴人主張系爭二份文件係兩造間就蔡桂參之移轉土地所有
    權登記債務之債務承擔契約，然被上訴人否認蔡桂參曾出售
    系爭土地予上訴人，該土地所有權登記債務既不存在，自始
    亦無從承擔。且依該二份文件簽署時間距所謂民國46年成立
    之土地買賣契約，已有46年餘之久，被上訴人是否真有承擔
    該契約之意，已屬有疑，況該二文件內容尚無載明被上訴人
    確有承擔債務之表示或承諾，上訴人應舉證被上訴人確有承
    擔蔡桂參債務之真意與事實。
三、證據：除援用原審提出者外，補提最高法院裁判一則。
丙、本院依上訴人之聲請，傳訊證人己○○、丁○○、甲○○、
    辛○○、庚○○、戊○○、壬○○到庭。
    理  由
甲、程序方面：
    按當事人不得在第二審提出新攻擊或防禦方法。但對於在第
    一審已提出之攻擊或防禦方法為補充者，不在此限，民事訴
    訟法第447條第1項第3款定有明文。上訴人於起訴請求被上
    訴人應移轉系爭土地應有部分，於原審即明確主張基於兩造
    於92年間簽訂之二份契約書為其請求權依據（原審卷第56頁
    ），僅於第一審時將該契約書約定內容定性為買賣關係，上
    訴於本院後補充該契約書具有和解及債務承擔之性質，並非
    提出新攻擊防禦方法，僅就第一審已提出之攻擊或防禦方法
    再為補充而已，尚無不合，應予准許。
乙、實體方面：
一、上訴人起訴主張：上訴人於46年間向訴外人（被上訴人公公
    ）蔡桂參買受坐落雲林縣口湖鄉○○段282地號，地目建，
    面積1032平方公尺土地（下稱系爭土地），應有部分二十分
    之一其中約9坪土地，因故未完成所有權移轉登記，嗣後訴
    外人蔡桂參將系爭土地應有部分全部贈與被上訴人，為解決
    此事，兩造於92年7月29日簽約確認兩造就系爭土地中約9坪
    面積有買賣關係存在，後因需繳納土地增值稅乙事，兩造再
    於同年8月11日另行約定，由上訴人補償被上訴人10萬元增
    值稅後，被上訴人應無條件將系爭土地之應有部分其中約9
    坪土地移轉登記予上訴人，詎被上訴人嗣後拒不履行契約，
    申請鄉鎮調解後亦未能成立，為此，依兩造92年間二次簽定
    之契約書之法律關係，求為判命被上訴人應將系爭土地應有
    部分1萬分之288移轉登記予上訴人之判決等語。（原審判決
    駁回上訴人之訴）
二、被上訴人則以：被上訴人並非訴外人蔡桂參之繼承人，自無
    承繼上訴人與蔡桂參間之買賣關係。伊否認上訴人提出「不
    動產土地買賣預約契約書」、「不動產土地補償增值稅契約
    書」之形式真正，伊年歲已高，又不識字，要無簽署上開二
    文件之可能，記憶所及，亦未授權配偶辛○○代簽上開之文
    件，復未曾收受上訴人交付任何款項。且上訴人所提出之不
    動產土地買賣預約契約書，就買賣標的並未明確記載清楚，
    買賣價金竟約定為「民國46年時新台幣參仟元」，核與契約
    書簽訂之日期不符，況雙方並無實際給付買賣價金之合意，
    足見兩造並無訂立買賣契約之合意，故系爭土地買賣契約並
    未成立生效。至上訴人主張被上訴人有承擔蔡桂參之債務之
    真意，惟被上訴人否認蔡桂參曾出售系爭土地予上訴人，該
    土地所有權登記債務既不存在，自始即無從承擔，況該二份
    文件內容亦無載明被上訴人有承擔債務之表示或承諾，上訴
    人應就所稱債務承擔乙節負舉證責任。縱或上訴人於46年間
    曾向蔡桂參購買系爭土地部分面積，上訴人移轉登記請求權
    亦已罹於時效而消滅云云，資為抗辯。
三、上訴人主張「被上訴人應依兩造於92年7月29日、同年8月11
    日之約定，將系爭土地之應有部分萬分之288移轉登記予上
    訴人」云云，為被上訴人所否認，並以前開情詞置辯。本件
    應審酌者，厥為：被上訴人是否曾承諾將系爭土地應有部分
    1萬分之288移轉登記予上訴人？爰分述如下：
  (一)上訴人主張「被上訴人應移轉系爭土地應有部分萬分之288
    予上訴人」，提出不動產土地買賣預約契約書、不動產土地
    補償增值稅契約書及雲林縣口湖鄉調解委員會98年9月7日九
    八口鄉民調字第79號調解筆錄附卷為證（原審卷第3至4頁、
    第8頁），惟被上訴人辯稱：「因年歲已高不復記憶，無法
    確知有無簽署系爭二份契約書，依記憶所及，亦未授權配偶
    辛○○代理簽署該契約書」云云（原審卷第38頁反面，本院
    卷第47頁正面）。經查：
  1.兩造所以簽訂系爭二份契約書，實源於訴外人（被上訴人公
    公）蔡桂參於46年間出售系爭土地應有部分其中約9坪土地
    予上訴人，但未即時辦理移轉登記，蔡桂參嗣將系爭土地應
    有部分全部贈與被上訴人，兩造為解決蔡桂參此一遲未履行
    之債務，雙方於92年間至代書事務所進行協商，並因而簽訂
    系爭二份契約書各情，業據證人即承辦代書丁○○及其妻己
    ○○於本院分別結證稱：「（為何簽這份契約？）丙○○○
    的公公於民國46年賣土地給上訴人乙○○，但沒有登記」、
    「（你怎麼知道這件事實？）我聽他們雙方講的，是他們同
    意我才寫的」、「（當時辛○○的簽名是否真正？）是他本
    人簽的。」、「（92年8月11日丙○○○有無到場？）她沒
    有到場，是他們兩個人（指乙○○及辛○○）拿去給丙○○
    ○蓋指模，我沒有親眼看到」、「二份契約內容是真正」、
    「因為後來有增值稅的問題，所以才由乙○○補償辛○○」
    ；「（丙○○○有無到場？）沒有，不過他先生辛○○有過
    來，他把我寫好的契約書拿回去給他太太蓋章。」、「（丙
    ○○○的名字是否證人代簽？）是的，因為丙○○○的先生
    辛○○說他太太不識字，叫我幫她簽名，然後他再拿回去蓋
    指印」、「甲○○有到場」無訛（本院卷第72頁反面至第74
    頁反面），另證人戊○○、庚○○、壬○○（調解委員）亦
    證稱：「（98年8月24日及98年9月7日上訴人及辛○○有無
    到口湖鄉調解委員會調解？）均稱有」、「第一次辛○○沒
    有去，第二次有去，二次調解均不成立。」、「（調解筆錄
    上的印章是否他們本人蓋的？）均稱是的」、「（當時辛○
    ○與丙○○○有無承認其祖先有賣土地給上訴人？）有。」
    、「（有無同意要移轉過戶給上訴人？）他們說還要測量分
    割才要移轉過戶。」等語（本院卷第99頁），互核兩造簽約
    之事實相符。依上開事實，上訴人主張「因訴外人蔡桂參於
    46年間出售系爭土地予上訴人，未辦理移轉登記，經兩造協
    商後，於92年間在代書事務所簽署系爭二份契約書」之事實
    ，堪信真正。
  2.系爭二份契約書係由上訴人及被上訴人配偶辛○○二人於代
    書事務所當場同意簽訂，再由上訴人乙○○及辛○○將第二
    份契約書交被上訴人本人蓋指印乙節，除證人即承辦代書丁
    ○○、助理己○○於本院證述簽約之事實外（本院卷第73頁
    正反面至第74頁正面），復經簽約時在場之證人（上訴人之
    子）甲○○於本院結證稱：「第一次是辛○○在代書事務所
    代丙○○○簽名並蓋辛○○的指模，第二次辛○○代理丙○
    ○○，然後我跟我爸爸及辛○○拿寫好的契約書去給丙○○
    ○親自蓋指印，之後我們拿回來給代書看，代書說這樣就是
    完整的契約書了」、「後來我和我爸爸及丙○○○要去辦理
    印鑑證明，丙○○○在車上說如果當初他公公有把土地登記
    給上訴人乙○○，今天就不用那麼麻煩了，但是後來她又反
    悔，說每坪地還要再給她65萬元」（本院卷第74頁反面），
    經核上開證人丁○○、己○○及甲○○證述兩造之簽約過程
    及契約書之內容，亦相符合。
  3.被上訴人於原審雖辯稱：「年歲已高不復記憶」、「依記憶
    所及，未授權配偶辛○○代理簽署該契約書」，於本院則改
    稱：「（被上訴人為何要蓋指模？）是上訴人到我家抓我的
    手亂蓋，當時沒有其他的人在場」云云（本院卷第99頁正面
    ），前後說詞相互矛盾，且被上訴人所稱上訴人抓伊手強按
    指印，有悖離常情，復無證據證明，殊難採信。另證人即被
    上訴人之夫辛○○就於代書事務所簽立系爭二份契約書一事
    雖證稱：「（為何寫這二張契約書？）是代書叫我寫的，他
    說不會害我」云云（本院卷第99頁正面），惟證人辛○○並
    非毫無智識之人，豈有無故前往代書事務所任意簽署伊本人
    及被上訴人姓名，復參與調解會之調解之理？證人辛○○此
    項說詞，顯係避重就輕，洵無可採。
  4.依上事證，足認兩造係因訴外人蔡桂參前於46年間出售系爭
    土地應有部分予上訴人，因故未辦理移轉登記，且嗣後將系
    爭土地應有部分贈與被上訴人，為解決此項爭議，由被上訴
    人之夫辛○○代理被上訴人出面與上訴人協商，並與上訴人
    分別於92年7月29日及同年8月11日於代書事務所簽訂系爭二
    份契約書，第二份再交由被上訴人本人蓋用指印，上訴人提
    出之系爭二份契約書，堪信真正。
  (二)觀之卷附兩造於92年7月29日簽訂「不動產土地買賣預約契
    約書」內容記載：「一不動產標示：雲林縣口湖鄉○○段28
    2號建地，面積0.1032公頃，持分1/20其中大約9坪賣於乙方
    。二價金議定：民國46年時以新台幣參仟元購買。…。十五特
    約事項：本筆土地測量各人坪數之後再辦理登記」（原審卷
    第3頁），足見兩造係合意以上訴人前於46年間已給付之300
    0元視為新買賣價金之支付。亦即，上訴人將來受領系爭土
    地應有部分之移轉，無須再支付對價。因兩造簽約當時未考
    慮土地增值稅問題，上訴人主張兩造再於92年8月11日為補
    充約定「土地增值稅由上訴人負擔」，此經證人丁○○於本
    院結證稱：「（為何寫補償契約書？）因為後來有增值稅問
    題，所以才由乙○○補償辛○○」在卷（本院卷第73頁正面
    ），核與兩造於92年8月11日「不動產土地補償增值稅契約
    書」所載：「一不動產標示：雲林縣口湖鄉○○段282號建
    地，面積0.0029.77公頃，九坪地。二補償增值稅新台幣10
    萬元。三簽約同時即交定金新台幣1萬元。四餘款於登記手
    續全部移轉後付清．．十五特約事項：雙方同意以新台幣10萬
    元補償增值稅予賣方，之後賣方均無條件登記所有權於買方
    」相符（原審卷第4頁），亦堪採信。茲上訴人於簽約時既
    已當場支付1萬元，依約被上訴人即有移轉系爭土地予上訴
    人之義務，被上訴人空言否認有收受該1萬元款項，查與契
    約文字記載內容（第三項）不符，自無可採。
  (三)依兩造簽訂之系爭二份契約書，被上訴人應移轉雲林縣口湖
    鄉○○段282號、建、面積0.0029.77公頃（約9坪）土地所
    有權予上訴人，經換算結果，被上訴人應移轉系爭282地號
    土地應有部分予上訴人之面積為10000分之288（計算方法：
    0.1032×288／10000=0.00000000）。
  (四)按上開二份契約書內容，具有被上訴人對訴外人蔡桂參前於
    46年間出售系爭土地應有部分予上訴人所為債務之承擔或嗣
    後承諾之性質，茲兩造就系爭土地移轉登記履行日期，已另
    重為約定，核屬兩造新的合意條款，被上訴人自不得再以「
    不知時效或主張時效抗辯」為由拒絕履行，茲該二份契約簽
    署日分別為92年7月29日、同年8月11日，依此起算，本件請
    求權消滅時效尚未逾15年之期間，被上訴人主張本件已罹消
    滅時效，洵不足採。
四、綜上所述，上訴人依兩造契約書約定之法律關係，請求被上
    訴人應將其名下雲林縣口湖鄉○○段282號土地、應有部分1
    萬分之288所有權移轉登記予上訴人，於法有據，應予准許
    。原審疏察，為上訴人敗訴之判決，洵有未洽，上訴意旨指
    摘原判決不當，求為廢棄改判，係有理由，應由本院將原判
    決廢棄，改判如主文第二項所示。
據上論結，本件上訴為有理由，依民事訴訟法第450條、第78條
，判決如主文。
中    華    民    國    99    年    7     月    13    日
                  民事第二庭     審判長法  官  陳光秀
                                       法  官  莊俊華
                                       法  官  曾平杉
上為正本係照原本作成。
不得上訴。
中    華    民    國    99    年    7     月    14    日
                                       書記官  葉秀珍

司法院資訊處製作；財團法人民間司法改革基金會備份。
